ACORDAO-COMPLETO-2436418

ACÓRDÃO 2138/2021 ATA 4/2021 - SEGUNDA CÂMARA

VISTOS, relatados e discutidos estes autos que cuidam de ato de concessão de aposentadoria de William Gomes Vale, ex-professor da Universidade Federal Rural da Amazônia (UFRA) , submetido à apreciação do Tribunal de Contas da União para fins de registro.
		ACORDAM os Ministros do Tribunal de Contas da União, reunidos em Sessão da 2ª Câmara, com fundamento nos arts. 71, inciso III, da Constituição Federal e nos arts. 1º, inciso V, 39, inciso II da Lei 8.443/1992, diante das razões expostas pelo Relator, em:
		9.1. reconhecer o registro tácito do ato inicial de concessão de aposentadoria de William Gomes Vale;
		9.2. determinar à Sefip que:
		9.2.1. dê início aos procedimentos destinados à revisão de ofício do referido ato, nos termos do subitem 9.2.1 do Acórdão 122/2021-TCU-Plenário, relatado pelo Ministro Walton Alencar Rodrigues, atentando para: 
		9.2.1.1. a incompatibilidade de acumulação de aposentadorias oriundas do cargo de professor com dedicação exclusiva na Universidade Federal Rural da Amazônia (UFRA) com a aposentadoria de professor na Universidade Federal do Pará (UFPA) ; 
		9.2.1.2. à compatibilidade ou não da cumulação relativa ao cargo ou função pública que deu origem ao pagamento indenizatório de prestação mensal da Lei 10.559/2002 com uma das aposentadorias a serem eventualmente indicadas pelo interessado.
		9.2.2.  envie cópia deste Acórdão, acompanhado do Relatório e Voto que o fundamentam, ao Sr. Willian Gomes Vale e à Universidade Federal Rural da Amazônia.

Ato de aposentadoria.

Segunda Câmara

Universidade Federal Rural da Amazônia.

3. Interessados/Responsáveis:
3.1. Interessado: William Gomes Vale (XXX.476.022-XX).

13.1. Ministros presentes: Bruno Dantas (Presidente), Augusto Nardes, Aroldo Cedraz e Raimundo Carreiro (Relator).
13.2. Ministros-Substitutos presentes: Marcos Bemquerer Costa e André Luís de Carvalho.

ACORDAO-COMPLETO-2486111

Acórdão de Relação 8432/2021 - Segunda Câmara

Acórdão de Relação

RAIMUNDO CARREIRO

Trata-se de ato de concessão de aposentadoria exarado pela Universidade Federal Rural da Amazônia, e submetido à apreciação do Tribunal de Contas da União para fins de registro. 
2.		A Secretaria de Fiscalização de Pessoal (Sefip) , em instrução inicial à peça 4, propôs considerar legal o ato e conceder-lhe registro, verbis:
"1. Trata-se de ato de concessão de aposentadoria, submetido, para fins de registro, à apreciação do Tribunal de Contas da União (TCU) , de acordo com o art. 71, inciso III, da Constituição Federal. O ato foi cadastrado e disponibilizado ao TCU por intermédio do Sistema de Apreciação e Registro de Atos de Admissão e Concessões (Sisac) , na forma dos arts. 2º, caput e incisos I a VI, e 4º, caput, da Instrução Normativa - TCU 78/2018. 
EXAME TÉCNICO  
Procedimentos aplicados
2.	Os procedimentos para exame, apreciação e registro de atos de pessoal encontram-se estabelecidos na Instrução Normativa - TCU 78/2018 e na Resolução - TCU 206/2007. Em seus arts. 4º, § 2º, e 3º, § 3º, respectivamente, essas normas dispõem que os atos de pessoal disponibilizados por meio do Sisac devem ser submetidos a crítica automatizada do próprio sistema, com base em parâmetros predefinidos.
3.	Relativamente aos atos de concessão de aposentadoria, as rotinas de crítica das informações cadastradas no Sisac foram elaboradas e validadas levando-se em conta as peculiaridades desses atos. Os itens de verificação do sistema compreendem prazos e fundamentos legais, assim como eventuais ocorrências de acumulação. Trata-se de verificações mais abrangentes, minuciosas e precisas do que aquelas que podem ser realizadas por mãos humanas, proporcionando um nível de segurança ainda maior.
4.	Além da crítica automatizada, há verificação humana adicional no caso de haver alertas do sistema ou informações não formatadas, como esclarecimentos do gestor ou do controle interno. 
5.	Tratando-se de atos registrados no Sistema Integrado de Administração de Recursos Humanos (Siape) , tais registros também são considerados pelas rotinas críticas. O Siape disponibiliza informações atualizadas sobre as parcelas que integram os proventos, diferentemente, portanto, do Sisac, que informa as parcelas no momento do registro do ato. Essa confrontação com o Siape fornece uma visão atual e verdadeira da situação, o que permite descaracterizar irregularidades e inconsistências, que, embora constantes do Sisac, já foram corrigidas.
6.	Na ocorrência de períodos de tempo relativos à contagem ponderada decorrente do exercício de atividade insalubre, as rotinas incluem a verificação do atendimento dos requisitos estabelecidos no Acórdão 2008/2006-TCU-Plenário (Ministro-Relator Walton Alencar Rodrigues) . 
Constatado o não atendimento, tais períodos são automaticamente excluídos da contagem do tempo. 
7.	Também são excluídos da contagem outros períodos de tempo cujo cômputo a jurisprudência do TCU entende, a princípio, ser irregular. São exemplos os períodos de tempo rural, aluno aprendiz, estágio, residência médica e aqueles obtidos por justificação judicial. Trata-se de vedações para as quais a jurisprudência do TCU também prevê exceções, mas, nesses casos, a verificação do atendimento dos requisitos não pode ser automatizada, exigindo a apresentação de documentação comprobatória.  Portanto, na ocorrência de qualquer desses períodos, são eles excluídos da contagem.
8.	Assim, os períodos de tempo impugnáveis pelo TCU são excluídos quando da verificação da implementação dos requisitos temporais para se inativar na forma originalmente deferida pelo gestor de pessoal. Em outras palavras, são contabilizados apenas os períodos de tempo sem possibilidade de impugnação com base na lei e na jurisprudência aplicáveis.
Exame das constatações
9.	O conjunto das verificações a que o ato foi submetido encontra-se discriminado em detalhes nas páginas que precedem esta instrução. Não foi constatado qualquer óbice a sua apreciação pela legalidade. 
10.	Cabe registrar que, para os atos em que o controle interno realizou o exame no âmbito da competência definida nos arts. 11 e 12 da Instrução Normativa - TCU 78/2018, esse também foi seu entendimento. 
11.	Assim, cabe proposta de que o ato seja considerado legal e registrado.
CONCLUSÃO 
12. A abrangência e a profundidade das verificações levadas a efeito fundamentam convicção de legalidade do ato. Assim, cabe proposta no sentido de que seja considerado legal, promovendo-se o seu registro. 
PROPOSTA DE ENCAMINHAMENTO
13. Ante o exposto, propõe-se considerar legal e determinar o registro do ato de concessão de aposentadoria integrante deste processo, com fundamento nos arts. 71, inciso III, da Constituição Federal, 1º, inciso V, e 39, inciso II, da Lei 8.443/1992 e 260, § 1º, do Regimento Interno do Tribunal de Contas da União
3.		O Ministério Público de Contas, em parecer da lavra do Procurador Júlio Marcelo de Oliveira à peça 6, emitiu pronunciamento divergente, para considerar ilegal o ato de aposentadoria, o qual transcrevo, com ajustes de forma:
"Trata-se de aposentadoria de William Gomes Vale, no cargo de Professor Titular, com dedicação exclusiva, concedida pela Universidade Federal Rural da Amazônia - UFRA, cujo ato concessório recebeu parecer pela legalidade por parte da Secretaria de Fiscalização de Pessoal. 
De acordo com informações do Sigepe, além da aposentadoria em análise, o interessado recebe ainda aposentadoria como Professor Titular da Universidade Federal do Pará - UFPA e prestação mensal instituída pela Lei 10.559/2002, conforme demonstram as fichas financeiras referentes ao mês de fevereiro de 2020: 
		UFRA 
	UFPA 
	Lei 10.559/2002 

	Provento Básico 
	9.548,84 
	6.111,25 

	Anuênio 
	2.291,72 
	1.470,52 

	Ret. Titulação 
	10.981,17 
	5.270,95 

	VPNI 
	 
	616,62 

	Total 
	22.821,73 
	13.469.34 
	20.376,24 

O valor recebido pelo interessado a título de prestação mensal, instituída pela Lei 10.559/2002, submete-se às regras constitucionais acerca de acumulação de cargos, empregos e proventos, nos termos do Acórdão 1417/2016-TCU-Plenário, assim sumarizado: 
"O valor da prestação mensal, permanente e continuada instituída pelo art. 1º, inciso II, da Lei 10.559/2002 em favor dos anistiados políticos submete-se às regras constitucionais de não-acumulação de cargos, funções, empregos ou proventos". 
Nessa linha de entendimento, convém ter presente as seguintes deliberações desta Corte de Contas sobre a matéria: 
Acórdão 1192/2011-TCU-Plenário 
O pagamento da reparação econômica em prestação mensal permanente e continuada a anistiado político está sujeita à prévia verificação da obediência às disposições constitucionais e legais a respeito de vedações à acumulação de cargos, empregos ou proventos, assim como, no caso de vínculos laborais com o setor privado, da possibilidade de acumulação das cargas horárias e da viabilidade de compatibilização dos respectivos horários. 
Acórdão 4704/2015-TCU-Primeira Câmara 
Em nenhuma hipótese a condição de anistiado político assegura ao servidor mais direitos do que teria se não tivesse sido afastado do cargo ou emprego público original. A anistia é instituto jurídico com objetivos próprios e não meio de enriquecimento indevido de anistiados, ao arrepio da legislação. 
Acórdão 344/2010-TCU-Segunda Câmara 
A regra de acúmulo de cargos públicos também deve ser observada pelos agentes contemplados à condição de anistiado político. 
A condição de anistiado não assegura ao servidor mais direitos do que aqueles a que faria jus, caso não afetado por atos de exceção. Portanto, tendo em vista que o benefício de prestação mensal está sujeito às vedações constitucionais acerca de acumulação de cargos, empregos ou proventos, a acumulação tripla de benefícios, no presente caso, é ilegal. 
Isso decorre do fato de o servidor não ter direito a acumular mais de dois cargos e/ou empregos públicos, em consonância com o entendimento do STF, firmado nos autos do Recurso Extraordinário com Agravo, ARE 848.993, com repercussão geral reconhecida, em que a Corte Suprema deu provimento ao recurso interposto pelo Estado de Minas Gerais para reformar o acórdão do Tribunal de Justiça/MG e vedar a tripla acumulação. 
Recurso extraordinário com agravo. 2. Percepção de provento de aposentadoria cumulado com duas remunerações decorrentes de aprovação em concursos públicos. Anterioridade à EC 20/98. Acumulação tríplice de remunerações e/ou proventos públicos. Impossibilidade. Precedentes. 3. Repercussão geral reconhecida com reafirmação da jurisprudência desta Corte. 4. Recurso extraordinário provido. 
Nessa linha de entendimento, a decisão proferida pela Segunda Turma do STF, no âmbito do RE 381.204/RS, apreciado em 11/10/2005, cujo sumário dispõe, no essencial: 
CONSTITUCIONAL. ADMINISTRATIVO. SERVIDOR PÚBLICO. PROFESSOR. TRIPLA ACUMULAÇÃO DE CARGOS. INVIABILIDADE. TRANSCURSO DE GRANDE PERÍODO DE TEMPO. IRRELEVÂNCIA. DIREITO ADQUIRIDO. INEXISTÊNCIA. 
1. Esta Corte já afirmou ser inviável a tripla acumulação de cargos públicos. Precedentes: RE 141.376 e AI 419.426-AgR. 
 (...) 
Além disso, a percepção de aposentadoria com proventos de professor com dedicação exclusiva cumulada com outros benefícios é ilegal, nos termos da jurisprudência desse Tribunal, conforme se verifica dos Acórdão 7985/2017-TCU-Segunda Câmara e 8.845/2019-Primeira Câmara, in verbis: 
Enunciado 
É ilegal a acumulação de outras aposentadorias com a de professor optante pelo regime de dedicação exclusiva, pois não são assegurados na inatividade direitos superiores ao que o beneficiário possuía na atividade, uma vez que é vedado o exercício de outra atividade remunerada, pública ou privada, ainda que haja compatibilidade de horário, por professor com dedicação exclusiva. 
Enunciado 
É ilegal a acumulação de duas aposentadorias de professor em regime de dedicação exclusiva, mesmo que não tenha havido exercício concomitante dos cargos, já que o instituto da acumulação se dirige à titularidade de cargos, empregos e funções públicas, e não apenas à percepção de vantagens pecuniárias. Diante da referida acumulação, a situação pode ser regularizada mediante opção entre: i) mudança de regime de dedicação exclusiva nos dois cargos de professor, de forma a manter ambas as aposentadorias; ou ii) escolha por uma das aposentadorias em regime de dedicação exclusiva. 
O ato em análise ingressou neste Tribunal em 10/5/2011, de modo que há necessidade de se conferir ao interessado o direito ao contraditório e à ampla defesa, previamente à apreciação da legalidade da sua aposentadoria, nos termos do Acórdão 587/2011-TCU-Plenário. 
Ante o exposto, o Ministério Público de Contas sugere promover a oitiva de William Gomes Vale, em relação às irregularidades indicadas no presente parecer.
4.		Diante do posicionamento do Parquet especializado, proferi Despacho à peça 7, no qual acolhi o pronunciamento do MP/TCU e determinei o envio dos autos à Sefip para realização da oitiva do Sr. Willian Gomes Vale, para que se manifestasse sobre a tripla percepção de proventos de aposentadoria e de anistiado político, com a indicação de retorno dos autos ao meu Gabinete após nova instrução do feito, via MP/TCU.
5.		Feita a comunicação e recebidas as informações do interessado, a Sefip emitiu novo pronunciamento à peça 18, que contou com a anuência do titular da unidade, e que reproduzo, com ajustes de forma:
"INTRODUÇÃO 
1.	Trata-se de ato inicial de concessão de aposentadoria de William Gomes Vale, ex-servidor da Universidade Federal Rural da Amazônia - UFRA. 
2.	O ato foi submetido, para fim de registro, à apreciação do Tribunal de Contas da União (TCU) , de acordo com o art. 71, inciso III, da Constituição Federal. O cadastramento e a disponibilização ao TCU ocorreram por intermédio do Sistema de Apreciação e Registro de Atos de Admissão e Concessões, na forma dos arts. 2º, caput e incisos I a VI, e 4º, caput, da Instrução Normativa-TCU 78/2018. 
HISTÓRICO 
3.	Em instrução automática (peça 4) , esta Unidade Técnica propôs a legalidade do ato em referência.  
4.	No entanto, em parecer à peça 6, o Ministério Público junto ao TCU - MPTCU observou que, de acordo com informações do Sigepe, além da aposentadoria em análise, o interessado recebe ainda aposentadoria como Professor Titular da Universidade Federal do Pará - UFPA e prestação mensal instituída pela Lei 10.559/2002. 
5.	O MPTCU afirmou que o valor recebido pelo interessado a título de prestação mensal, instituída pela Lei 10.559/2002, submete-se às regras constitucionais acerca de acumulação de cargos, empregos e proventos, e que a acumulação tripla de benefícios, no presente caso, é ilegal. 
6.	O MPTCU aduziu, ainda, que a percepção de aposentadoria com proventos de professor com dedicação exclusiva cumulada com outros benefícios é ilegal, nos termos da jurisprudência desse Tribunal. 
7.	Diante disso, tendo em vista que o ato em exame ingressou no Tribunal em 10/5/2011, o MPTCU entendeu necessário conferir ao interessado o direito ao contraditório e à ampla defesa, previamente à apreciação da legalidade da sua aposentadoria, nos termos do Acórdão 587/2011-TCU-Plenário, da relatoria do Ministro Valmir Campelo, e sugeriu promover a oitiva de William Gomes Vale em relação às irregularidades indicadas no parecer. 
8.	Em despacho, o Relator acolheu o parecer do MPTCU e determinou o envio dos autos à Sefip para realização de oitiva do Sr. William Gomes Vale, para que se manifestasse quanto à percepção de forma acumulada de: proventos de aposentadoria no cargo de Professor Titular, com dedicação exclusiva, da Universidade Federal Rural da Amazônia; proventos de aposentadoria no cargo de Professor Titular da Universidade Federal do Pará - UFPA; e prestação mensal instituída pela Lei 10.559/2002 (peça 7) . 
9.	Em cumprimento ao referido despacho, a Sefip encaminhou oitiva ao ex-servidor (peça 8) , que dela tomou ciência (peça 9) e enviou sua resposta (peça 13) . 
EXAME TÉCNICO 
10. Em resposta à oitiva, o interessado, por intermédio de seus advogados, em resumo, defendeu que (peça 13) :  
a)	em 1998 se aposentou de forma voluntária, proporcional ao tempo de serviço, como Professor Titular, em regime de 40 horas semanais, da Universidade Federal do Pará; 
b)	em 2009 se aposentou de forma voluntária, integral, como Professor Titular, em regime de 40 horas e dedicação exclusiva, da Universidade Federal Rural da Amazônia; 
c)	em dezembro de 2005 foi declarado anistiado político, por meio da portaria do Ministro da Justiça n. 2.359/2005, que lhe concedeu reparação econômica, de caráter indenizatório, em prestação mensal; 
d)	ambas as aposentadorias cumpriram todos os caminhos legais previstos no ordenamento jurídico e foram aprovadas pelas instâncias superiores das duas universidades e pelos órgãos federais em Brasília; 
e)	no âmbito interno do TCU, a Sefip foi favorável à legalidade de sua aposentadoria, e diferentemente do que entende o MPTCU, não há a suposta ilegalidade na percepção de acumulação tríplice de remuneração ou proventos, pois suas aposentadorias estão legalmente previstas na Constituição Federal e a verba recebida a título de reparação econômica tem natureza de indenização continuada, ou seja, uma indenização compensatória, na forma de reparação econômica, de caráter indenizatório em prestação mensal continuada, cuja natureza e completamente diferente dos recebíveis como professor aposentado; 
f)	no intuito de afastar qualquer dúvida sobre a legalidade sobre o recebimento de prestação mensal instituída pela Lei 10.559/2002, juntou o parecer jurídico do jurista Sandro Parente (peça 13, p. 13-23) , onde fica nítido todo arcabouço da citada Lei, inclusive as vedações e possibilidades de cumulação da indenização. 
Da acumulação de cargos, empregos e proventos  
11. Em análise às alegações apresentadas pelo ex-servidor, transcreve-se a seguir o parecer emitido pelo MPTCU (peça 6) , por ser bastante esclarecedor. 
 (Omissis) 
12.	Diante disso, a proposta seria pela ilegalidade do ato, em função da tripla acumulação de duas aposentadorias mais a prestação mensal instituída pela Lei 10.559/2002, com determinação à UFRA para fazer cessar os pagamentos decorrentes do ato impugnado, informando ao inativo que poderia regularizar sua situação, oferecendo-lhe a oportunidade de escolher entre mudar o regime de dedicação exclusiva no cargo de Professor, de forma a manter ambas as aposentadorias, ou permanecer apenas com uma delas; ou escolher a prestação mensal instituída pela Lei 10.559/2002 e uma aposentadoria sem dedicação exclusiva. 
13.	Entretanto, considerando que o ato se encontra no TCU desde 10/5/2011, e que já decorreu o prazo decadencial de cinco anos previsto pelo Supremo Tribunal Federal, no âmbito do RE 636.553, propõe-se o sobrestamento da apreciação do aludido ato até o trânsito em julgado do RE 636.553, atualmente, em fase de análise dos embargos interpostos pela AGU. 
CONCLUSÃO 
14. Em razão do exposto, e tendo em vista as análises realizadas no ato inicial de concessão de aposentadoria de William Gomes Vale, esta Unidade Técnica propõe o sobrestamento do referido ato, até o trânsito em julgado do RE 636.553, atualmente, em fase de análise dos embargos interpostos pela AGU. 
PROPOSTA DE ENCAMINHAMENTO 
15. Ante o exposto, e com base nos arts. 71, inciso III, da Constituição Federal; 1º, inciso V, e 39, inciso II, da Lei 8.443/1992; 260, §§ 1º e 157, do Regimento Interno do Tribunal de Contas da União, propõe-se SOBRESTAR a apreciação do ato inicial de concessão de aposentadoria de William Gomes Vale (CPF: XXX.476.022-XX) .
5.		Em seguida, o MP/TCU emitiu novo parecer à peça 20, que reproduzo, com ajustes de forma:
"Trata-se da aposentadoria de William Gomes Vale, no cargo de Professor Titular, com dedicação exclusiva, concedida pela Universidade Federal Rural da Amazônia - UFRA. 
A Secretaria de Fiscalização de Pessoal, após a oitiva do interessado acerca das acumulações indevidas, considera ilegal o ato, contudo, propõe o sobrestamento do processo, até o trânsito em julgado RE 636.553, in verbis: 
12.	Diante disso, a proposta seria pela ilegalidade do ato, em função da tripla acumulação de duas aposentadorias mais a prestação mensal instituída pela Lei 10.559/2002, com determinação à UFRA para fazer cessar os pagamentos decorrentes do ato impugnado, informando ao inativo que poderia regularizar sua situação, oferecendo-lhe a oportunidade de escolher entre mudar o regime de dedicação exclusiva no cargo de Professor, de forma a manter ambas as aposentadorias, ou permanecer apenas com uma delas; ou escolher a prestação mensal instituída pela Lei 10.559/2002 e uma aposentadoria sem dedicação exclusiva. 
13.	Entretanto, considerando que o ato se encontra no TCU desde 10/5/2011, e que já decorreu o prazo decadencial de cinco anos previsto pelo Supremo Tribunal Federal, no âmbito do RE 636.553, propõe-se o sobrestamento da apreciação do aludido ato até o trânsito em julgado do RE 636.553, atualmente, em fase de análise dos embargos interpostos pela AGU. 
Ao contrário do entendimento da Sefip, o art. 133 da Lei 8.112/1990, com a redação dada pela Lei 9.527/1997, estabelece a necessária apuração e regularização das acumulações ilegais, detectadas a qualquer tempo, ou seja, ainda que o servidor tenha se aposentado e o respectivos atos tenham sido registrados pelo Tribunal de Contas: 
Art. 133.  Detectada a qualquer tempo a acumulação ilegal de cargos, empregos ou funções públicas, a autoridade a que se refere o art. 143 notificará o servidor, por intermédio de sua chefia imediata, para apresentar opção no prazo improrrogável de dez dias, contados da data da ciência e, na hipótese de omissão, adotará procedimento sumário para a sua apuração e regularização imediata, cujo processo administrativo disciplinar se desenvolverá nas seguintes fases: 
I - instauração, com a publicação do ato que constituir a comissão, a ser composta por dois servidores estáveis, e simultaneamente indicar a autoria e a materialidade da transgressão objeto da apuração; 
II - instrução sumária, que compreende indiciação, defesa e relatório; 
III - julgamento. 
 (...) 
A apreciação e o registro de atos de aposentadoria pelo Tribunal de Contas ou ainda o registro das concessões de modo tácito, por decurso de tempo, nos termos do RE 636.553, não constituem, por evidente, autorização para acumulações indevidas e a manutenção dessas situações, em clara afronta às normas estabelecidas pela Constituição Federal/1988. 
Além disso, o citado RE 636.553, em trânsito no STF, em nenhum momento tratou da hipótese de acumulação inconstitucional de cargos. 
Ante o exposto, o Ministério Público de Contas sugere determinar à Universidade Federal Rural da Amazônia - UFRA que adote as medidas preconizadas na Lei 8.112/1990 para apuração e regularização das acumulações indevidas por parte do interessado, detalhadas no parecer de peça 6 e, na hipótese de opção do interessado pela aposentadoria em exame, opina pelo sobrestamento do processo até o trânsito em julgado do RE 636.553, atualmente, em fase de análise dos embargos interpostos pela AGU.
É o relatório

8.1. Daniel Campos Guimaraes da Cunha (155.549/OAB-RJ) e outros, representando William Gomes Vale.

Procurador Júlio Marcelo de Oliveira.

APOSENTADORIA. PROPOSTA DA SEFIP PELA LEGALIDADE E CONCESSÃO DO REGISTRO. PARECER DO MPTCU PELA ILEGALIDADE DO ATO. ACUMULAÇÃO INDEVIDA DE PROFESSOR COM DEDICAÇÃO INTEGRAL E DE OUTRO CARGO DE DOCENTE COM PAGAMENTO MENSAL DA LEI 10.559/2002 (ANISTIA). NECESSIDADE DE VERIFICAÇÃO DE COMPATIBILIDADE DO CARGO OBJETO DE AFASTAMENTO PARA CUMULAÇÃO. DECURSO DE CINCO ANOS DESDE A ENTRADA DO ATO NO TRIBUNAL. NOVA INTERPRETAÇÃO DADA PELO TCU EM CONSONÂNCIA COM DECISÃO DO STF NO TEMA 445 DE REPERCUSSÃO GERAL. REGISTRO TÁCITO. DETERMINAÇÃO PARA REVISÃO DE OFÍCIO.

APOSENTADORIA (APOS)

Secretaria de Fiscalização de Integridade de Atos e Pagamentos de Pessoal e de Benefícios Sociais (Sefip).

Relato o presente processo em razão de sorteio realizado nos termos do art. 113 da Resolução TCU 175/2005 (peça 1) .
2.	Em exame ato de concessão de aposentadoria em favor de William Gomes Vale, no cargo de Professor Titular, com dedicação exclusiva, concedida pela Universidade Federal Rural da Amazônia - UFRA.
3.	Conforme visto no Relatório antecedente, a Sefip e o Parquet especializado, em derradeiros pronunciamentos, manifestaram-se pela ilegalidade do ato, em razão da irregular acumulação dos proventos de professor titular, com dedicação exclusiva, da UFRA com os de aposentadoria como professor titular da Universidade Federal do Pará - UFPA, além da prestação mensal instituída pela Lei 10.559/2002, devida a anistiados políticos que foram impedidos ou afastados do exercício de função pública.  
4.	A Sefip propôs o sobrestamento da apreciação do aludido ato até o trânsito em julgado do RE 636.553 no Supremo Tribunal Federal (Tema 445 de repercussão geral) , cuja decisão fixou prazo de 5 anos para o julgamento da legalidade de ato de concessão inicial de aposentadoria, reforma ou pensão. 
5.	O MP/TCU, por seu turno, manifestou-se no sentido da prerrogativa do TCU de apurar e regularizar acumulações ilegais detectadas a qualquer tempo, e propôs determinar à UFRA que adote as medidas previstas na Lei 8.112/1990 para apuração das acumulações indevidas, e na hipótese de opção do interessado pela aposentadoria em exame, opinou pelo sobrestamento do processo até o trânsito em julgado do referido RE 636.553.
6.	Divirjo de ambos os encaminhamentos suscitados, pelas razões que passo a expor. 
7.	Quanto ao percebimento de prestação mensal com base na Lei 10.559/2002, nos autos da ADI 2.639/PR, o Supremo Tribunal Federal assentou a natureza indenizatória do pagamento mensal ou da parcela única previstos na referida norma, editada com fundamento nos arts. 8º e 9º do Ato das Disposições Constitucionais Transitórias:
INDENIZAÇÃO POR ATOS DE EXCEÇÃO. TERCEIROS DE BOA-FÉ. ARTS. 8º E 9º DO ADCT. (...) 2. A anistia dos arts. 8º e 9º do ADCT tem índole político-institucional e, por essa mesma natureza, sua competência de concessão legislativa é exclusiva do poder constituinte originário federal. Isso porque, muito embora seja previsão importante do ponto de vista da compensação financeira das vítimas de atos de exceção, constitui-se também na aceitação excepcional de uma responsabilidade civil extraordinária do Estado, quanto aos atos políticos do passado
3. Essa repercussão política e financeira quando da concessão de anistia reveste o ato de absoluta excepcionalidade e, por isso, não é possível que norma constitucional estadual amplie tal benefício.  (ADI 2.639/PR, rel. Min. Nelson Jobin, julgamento em 8/2/2006) 
8.	Também o Tribunal Regional Federal da 1ª Região, com base em julgados do Superior Tribunal de Justiça, assentou a possibilidade de cumulação de benefício de aposentadoria como servidor público com a prestação mensal permanente proveniente da condição de anistiado político, com base na mesma Lei:
A aposentadoria excepcional de anistiado político, prevista pelo art. 8º do ADCT e regulamentada pela Lei nº 10.559/2002, de cunho indenizatório, pode ser cumulada com o benefício previdenciário de aposentadoria por tempo de serviço/contribuição, decorrente da condição de segurado.
Isso porque o benefício de aposentadoria excepcional de anistiado (posteriormente denominado de reparação econômica) tem caráter indenizatório, em nada se confundindo com o benefício previdenciário, decorrente da condição de segurado. Dito de outra forma: o benefício de aposentadoria de anistiado e o benefício de aposentadoria previdenciário possuem fatos geradores diversos; o primeiro, tem como fato gerador a perseguição política: o segundo, o risco social.
Desse modo, não se trata, em absoluto, no caso concreto, de permitir a cumulação de benefícios com o mesmo fundamento, como restou vedado pelo art. 16 da Lei nº 10.559/2002. Tampouco se está a falar de dois benefícios de caráter previdenciário cuja cumulação está expressamente vedada no art. 124, da Lei nº 8.213/91. Somente em tais hipóteses é que se imporia a opção, pelo beneficiário, entre uma das duas prestações. (AG 0005926-98.2017.4.01.0000/DF, rel. Des. Federal Gilda Sigmaringa Seixas, julgamento em 12/12/2018) 
9.	Doutro giro, não desconheço a jurisprudência desta Corte, referida pelo representante do Parquet especializado, de que a condição de anistiado não assegura ao servidor mais direitos que os que lhe seriam conferidos pela Constituição caso não tivesse sido afastado do cargo público original, orientação essa que teve como leading case o Acórdão 1192/2011-TCU-Plenário, de relatoria do Min. Augusto Sherman Cavalcanti.
10.	Dito de outro modo, é necessário verificar se eventual acumulação da referida prestação indenizatória com benefício previdenciário não viola as disposições constitucionais e legais a respeito de vedação à acumulação de cargos, empregos ou proventos, assim como no caso de vínculos laborais com o setor privado, da possibilidade de acumulação de cargas horárias e da viabilidade de compatibilização dos respectivos horários.
11.	Seguiram nessa mesma toada os Acórdão 1417/2016-TCU-Plenário, rel. Min. Marcos Bemquerer, 4.704/2015-TCU-1ª Câmara, rel. Min. José Múcio Monteiro e 6.620/2013-TCU-2ª Câmara, rel. Min. José Jorge. 
12.	Significa afirmar que não há vedação à acumulação de benefícios previdenciários oriundos do regime próprio de Previdência com as prestações mensais auferidas com base na Lei 10.559/2002, havendo necessidade, entretanto, de verificar as condições do cargo que o beneficiário exercia à época em que se deu o afastamento ou impedimento, a fim de aquilatar sobre eventual incompatibilidade. 
13.	De fato, os precedentes da Suprema Corte juntados pelo representante do MP/TCU dizem respeito à vedação de acumulação tripla de cargos públicos, ou de sua aposentadoria. Não tendo a prestação continuada prevista na Lei 10.559/2002, natureza previdenciária e sim indenizatória, não haveria que se cogitar de inconstitucionalidade ou ilegalidade na acumulação de uma das aposentadorias com o pagamento dessa verba.
14.	Essa verificação, entretanto, não se observou nestes autos, o que impede a avaliação, em tese, da compatibilidade de eventual acúmulo de um dos benefícios de aposentadoria percebidos pelo Sr. William Gomes Vale com a indenização mensal recebida com base na Lei 10.559/2002. Desse modo, deverá a Sefip realizar a análise desses quesitos, antes de se pronunciar sobre a necessidade de se optar por uma das fontes de pagamento. 
15.	Quanto à percepção acumulada dos proventos de professor com dedicação exclusiva da UFRA com os vencimentos de docente na UFPA, acompanho as derradeiras conclusões do MP/TCU e da Sefip, no sentido de sua impossibilidade, com lastro em jurisprudência consolidada deste Tribunal. Dentre outros, cito os Acórdão 7985/2017-TCU-Segunda Câmara, rel. Min. Ana Arraes e 5.833/2020-TCU-1ª Câmara, rel. Min. Walton Alencar Rodrigues.
16.	Divirjo, contudo, da proposta do Parquet especializado de determinar à UFRA a adoção das medidas previstas na Lei 8.112/1990 para apuração e regularização de acumulações indevidas por parte do interessado, ou de sobrestamento do processo, na hipótese da opção pela aposentadoria em exame nestes autos, até o trânsito em julgado do RE 636.553 no STF, visto que o referido ato adentrou esta Corte de Contas em 10/5/2011 (peça 2, p. 1) , há aproximadamente dez anos.
17.	Com efeito, em 19/2/2020, a Suprema Corte, ao julgar o Extraordinário 636.553/RS, apreciando o tema 445, fixou a seguinte tese:
Em atenção aos princípios da segurança jurídica e da confiança legítima, os Tribunais de Contas estão sujeitos ao prazo de 5 anos para o julgamento da legalidade do ato de concessão inicial de aposentadoria, reforma ou pensão, a contar da chegada do processo à respectiva Corte de Contas
18.	Conforme bem salientado pelo Min. Walton Alencar no voto condutor que sustentou o Acórdão 122/2021-TCU-Plenário, em que pese o Relator do RE, Ministro Gilmar Mendes, ter assentado a inaplicabilidade do prazo quinquenal previsto no art. 54 da Lei 9.784/1999 durante o interregno entre a publicação do ato de concessão de aposentadoria, pensão ou reforma pelo órgão de origem e a apreciação de sua legalidade pelo TCU, em homenagem ao princípio da segurança jurídica, estabeleceu o prazo de cinco anos para que o Tribunal de Contas aprecie o ato, autorizando ou negando o respectivo registro. Após esse período, sem apreciação pelo TCU, o ato deve ser considerado "tacitamente registrado".
19.	Entrementes, no julgamento dos embargos de declaração, o E. relator no STF permitiu a aplicação de novo prazo quinquenal, com fundamento no art. 54 da Lei 9.784/1999, para que o TCU proceda à revisão do ato tacitamente registrado, litteris: "passado esse prazo [de cinco anos, contado de forma ininterrupta, a partir da chegada do processo à corte de contas] sem finalização do processo, o ato restará automaticamente estabilizado. Abre-se, a partir daí, a possibilidade de sua revisão, nos termos do art. 54 da Lei 9.873/1999".
20.	Não foi outra a conclusão a que chegou o Plenário do TCU, por unanimidade, na sessão de 27/1/2021 (Ata nº 2, de 27 de janeiro de 2021) de que a partir do registro tácito do ato de concessão de aposentadoria ou pensão, é possível à Corte de Contas proceder à sua revisão, no prazo de 5 anos, com base no aludido artigo da lei de processo administrativo, em perfeita consonância com a decisão do Supremo.
21.	Nessa ordem de ideias, em substituição à antiga jurisprudência do TCU, a referida decisão colegiada de 27/1/2021 do Plenário desta Corte pronunciou-se, no caso concreto, no sentido de que os atos de admissão, aposentadoria ou pensão que deram entrada no Tribunal há mais de cinco anos deveriam ser reconhecidos como tacitamente registrados, bem como aqueles que estivessem eivados de ilegalidade, em análise não exauriente, deveriam ser submetidos ao procedimento de revisão de ofício.
22.	Desse modo, tendo em mente as diretrizes acima expostas e os fundamentos do Acórdão 122/2021-TCU-Plenário, rel. Min. Walton Alencar Rodrigues, divirjo das propostas da Sefip e do MP/TCU para reconhecer o registro tácito em 10/5/2016 do ato de aposentadoria do William Gomes Vale, no cargo de Professor Titular pela Universidade Federal Rural da Amazônia - UFRA.
23.	Deverá ainda a Sefip proceder à revisão de ofício do referido ato, no que diz respeito: i) à incompatibilidade de acumulação de aposentadorias oriundas do cargo de professor com dedicação exclusiva na UFRA com a aposentadoria de professor na UFPA; ii) à compatibilidade ou não da cumulação relativa ao cargo ou função pública que deu origem ao pagamento indenizatório de prestação mensal da Lei 10.559/2002 com uma das aposentadorias a serem eventualmente escolhidas pelo interessado, alertando que o prazo limite para que o TCU proceda a essa revisão é a data de 10/5/2021.
	Do exposto, VOTO por que seja aprovado o Acórdão que ora submeto a este Colegiado.
TCU, Sala das Sessões Ministro Luciano Brandão Alves de Souza, em 23 de fevereiro de 2021.
RAIMUNDO CARREIRO 
Relator